【裁判字號】    89,重上,104
【裁判日期】    890609
【裁判案由】    遷讓房屋等
【裁判全文】
臺灣高等法院民事判決  八十九年度重上字第一○四號
    上  訴  人  戊○○○
    訴訟代理人  蔡明旭律師
    被  上訴人  甲○○      住.
                乙○○○    住.
    兼  右一人
    訴訟代理人  丁○○      住.
    被  上訴人  丙  ○      原.
                            .
                庚○○      住.
                辛○○      住台北縣樹林市○○街一六巷二號
                己○○      住台北縣土城市○○路九二巷五弄十一號十樓
    右三人共同
    訴訟代理人  林秋松律師
右當事人間請求遷讓房屋等事件，上訴人對於中華民國八十八年九月二十三日臺灣板
橋地方法院八十七年度重訴字第二二三號第一審判決提起上訴，本院判決如左：
    主      文
原判決關於駁回上訴人後開第二項之訴部分及訴訟費用之裁判均廢棄。
被上訴人乙○○○、丁○○、丙○應連帶給付上訴人新台幣壹拾壹萬捌仟伍佰零柒元
；被上訴人庚○○、辛○○應各給付上訴人新台幣貳萬玖仟陸佰貳拾柒元；被上訴人
己○○應給付上訴人新台幣伍萬玖仟貳佰伍拾參元。
其餘上訴駁回。
第一、二審訴訟費用由被上訴人乙○○○、丁○○、丙○連帶負擔二○○分之四，由
被上訴人庚○○、辛○○各負擔二○○分之一，由被上訴人己○○負擔二○○分之二
，餘由上訴人負擔。
    事      實
甲、上訴人方面：
一、聲明：
（一）原判決廢棄。
（二）被上訴人甲○○應自坐落台北縣樹林鎮（按：於民國八十八一年十月四日改制
      為樹林市○○○段七一一地號（重測前為山子腳段山子腳小段三三五地號）土
      地（下稱系爭土地）及其地上建物即門牌號碼為台北縣樹林市鎮○○街一六巷
      二號房屋遷出。
（三）被上訴人乙○○○、丁○○、丙○、庚○○、辛○○、己○○應將系爭土地上
      之建物即一七０二建號，門牌號碼為台北縣樹林市○○街一六巷一號及二號房
      屋（即如原判決附圖所示黃色部分面積三一六平方公尺，下稱系爭房屋）拆除
      。
（四）被上訴人乙○○○、丁○○、丙○應連帶給付上訴人新台幣（下同）二十三萬
      六千九百二十二元；被上訴人庚○○、辛○○應各給付上訴人五萬九千二百三
      十元；被上訴人己○○應給付上訴人十一萬八千四百六十元及均自民國（下同
      ）八十七年六月十一日起，至清償日止，按年息百分之五計算之利息。
（五）被上訴人乙○○○、丁○○、丙○、庚○○、辛○○、己○○應自八十七年七
      月一日起，至拆除系爭房屋之日止，按年連帶給付上訴人依系爭土地當期申報
      地價年息百分之十計算之損害金。
（六）願供擔保請准宣告假執行。
二、陳述：與原判決記載相同，茲引用之。
三、證據：援用原審立證之方法。
乙、被上訴人方面：
壹、被上訴人甲○○、丙○部分：
    被上訴人甲○○、丙○均未於言詞辯論期日到場，亦未提出書狀作何聲明或陳述
。
貳、被上訴人乙○○○、丁○○部分：
一、聲明：上訴駁回。
二、陳述：與原判決記載相同，茲引用之。
三、證據：援用原審立證之方法。
參、被上訴人庚○○、辛○○、己○○部分：
一、聲明﹕
（一）上訴駁回。
（二）如受不利之判決，願預供擔保請准宣告免為假執行。
二、陳述﹕與原判決記載相同，茲引用之。
三、證據：援用原審立證之方法。
    理      由
一、本件被上訴人甲○○、丙○均未於言詞辯論期日到場，核無民事訴訟法第三百八
    十六條所列各款情形，爰依上訴人之聲請，由其一造辯論而為判決，合先敘明。
二、上訴人主張：系爭房屋及土地原均屬訴外人黃四季、余福來、余天來所共有（所
    有權應有部分依序為二分之一、四分之一、四分之一），嗣黃四季於七十七年一
    月二十五日以贈與為原因將其應有部分二分之一移轉登記與被上訴人丁○○。上
    訴人於同年四月十九日向被上訴人丁○○及余福來、余天來購買系爭土地，並於
    同年六月二日辦畢所有權移轉登記。而余福來、余天來亦於四十一年八月二十日
    分別將其就系爭房屋所有權應有部分出售與訴外人廖炎灶、廖立言，於五十五年
    五月二十八日辦畢所有權移轉登記；嗣廖立言於五十年六月十五日死亡，由被上
    訴人庚○○、辛○○於五十五年五月二十八日辦畢繼承登記，每人應有部分各八
    分之一；廖炎灶亦於五十九年九月一日死亡，由被上訴人己○○於六十年一月二
    十一日辦畢繼承登記；黃四季亦於七十六年九月十三日死亡，由被上訴人乙○○
    ○、丁○○、丙○共同繼承，迄未辦理繼承登記。被上訴人乙○○○、丁○○、
    丙○、庚○○、辛○○、己○○所共有之系爭房屋使用上訴人所有之系爭土地，
    其法律關係之性質，當屬租賃，被上訴人乙○○○、丁○○、丙○、庚○○、辛
    ○○、己○○自有給付租金之義務，詎被上訴人乙○○○、丁○○、丙○、庚○
    ○、辛○○、己○○經上訴人定期催告給付依系爭土地申報地價年息百分之十計
    算之租金後，仍不依限給付，該租賃已於八十七年六月十日合法終止，則被上訴
    人乙○○○、丁○○、丙○、庚○○、辛○○、己○○所共有系爭房屋占有系爭
    土地即咸無正當權源；被上訴人乙○○○、丁○○、丙○、庚○○、辛○○、己
    ○○自八十二年六月十一日起，至八十七年六月十日止，計積欠租金四十七萬三
    千八百四十四元，按彼等就系爭房屋所有權應有部分計算，被上訴人乙○○○、
    丁○○、丙○積欠租金二十三萬六千九百二十二元，被上訴人庚○○、辛○○各
    積欠租金五萬九千二百三十元，被上訴人己○○積欠租金十一萬八千四百六十元
    ；又被上訴人甲○○向被上訴人辛○○借用系爭二號房屋居住，亦屬無權占有系
    爭土地等情，爰依民法第七百六十七條之規定及租賃關係、侵權行為之法則，求
    為命(一)被上訴人甲○○自系爭土地及系爭二號房屋遷出；(二)被上訴人乙○○○、
    丁○○、丙○、庚○○、辛○○、己○○將系爭房屋拆除；(三)被上訴人乙○○○
    、丁○○、丙○連帶給付租金二十三萬六千九百二十二元；被上訴人庚○○、辛
    ○○各給付租金五萬九千二百三十元；被上訴人己○○給付租金十一萬八千四百
    六十元，及均自八十七年六月十一日起，至清償日止，按年息百分之五計算利息
    ；(四)被上訴人乙○○○、丁○○、丙○、庚○○、辛○○、己○○自八十七年七
    月一日起，至拆除系爭房屋之日止，按年連帶給付依系爭土地當期申報地價年息
    百分之十計算損害金之判決（上訴人分別於原審及本院減縮聲明如上述）。
    被上訴人乙○○○、丁○○則以：上訴人購買系爭土地後，因未給付尾款，被上
    訴人丁○○及余福來、余天來迄未將系爭土地交付與上訴人，被上訴人丁○○及
    余福來、余天來占有系爭土地，並非無權占有等語；而被上訴人庚○○、辛○○
    、己○○亦以﹕上訴人購買系爭土地後，祇辦畢所有權移轉登記，出賣人尚未交
    付系爭土地與上訴人，則上訴人就系爭土地祇有所有權，而無使用、管理及收益
    權能，自無損害可言；又上訴人購買系爭土地後，與被上訴人乙○○○、丁○○
    、丙○、庚○○、辛○○、己○○間並未約定租金數額及租金種類，上訴人片面
    按系爭土地申報地價年息百分之十計算租金，催告被上訴人乙○○○、丁○○、
    丙○、庚○○、辛○○、己○○給付，應不發生催告之效力，上訴人進而以被上
    訴人乙○○○、丁○○、丙○、庚○○、辛○○、己○○逾期未付租金為由，終
    止該租賃，亦不生終止之效力等語，資為抗辯。
三、經查上訴人主張系爭房屋及土地原均屬黃四季、余福來、余天來所共有（所有權
    應有部分依序為二分之一、四分之一、四分之一），嗣黃四季於七十七年一月二
    十五日以贈與為原因將其應有部分二分之一移轉登記與被上訴人丁○○，伊於同
    年四月十九日向被上訴人丁○○及余福來、余天來購買系爭土地，並於同年六月
    二日辦畢所有權移轉登記。而余福來、余天來於四十一年八月二十日分別將其就
    系爭房屋所有權應有部分出售與訴外人廖炎灶、廖立言，於五十五年五月二十八
    日辦畢所有權移轉登記；嗣廖立言於五十年六月十五日死亡，由被上訴人庚○○
    、辛○○於五十五年五月二十八日辦畢繼承登記，每人應有部分各八分之一；廖
    炎灶亦於五十九年九月一日死亡，由被上訴人己○○於六十年一月二十一日辦畢
    繼承登記；黃四季亦於七十六年九月十三日死亡，由被上訴人乙○○○、丁○○
    、丙○共同繼承，迄未辦理繼承登記之事實，業據其提出不動產買賣契約、土地
    及建物登記謄本為證（見原審卷(一)八至十頁），且為被上訴人乙○○○、丁○○
    、庚○○、辛○○、己○○所不爭執，固堪信為真實。惟上訴人另主張被上訴人
    乙○○○、丁○○、丙○、庚○○、辛○○、己○○所共有系爭房屋使用伊所有
    系爭土地，應屬租賃，自有給付租金之義務，被上訴人乙○○○、丁○○、丙○
    、庚○○、辛○○、己○○經伊催告後，仍不依限給付租金，該租賃已於八十七
    年六月十日合法終止，被上訴人乙○○○、丁○○、丙○、庚○○、辛○○、己
    ○○所共有系爭房屋占有系爭土地即咸無正當權源云云，則為被上訴人乙○○○
    、丁○○、庚○○、辛○○、己○○所否認，並以前開情詞置辯。經查：
  (一)按土地與房屋為個別之不動產，各得單獨為交易之標的，且房屋性質上不能與土
    地使用權分離而存在，亦即使用房屋必須使用該房屋之地基，故土地及房屋同屬
    一人，而將土地及房屋分開同時或先後出賣，其間雖無地上權設定，然除有特別
    情事，可解釋為當事人之真意，限於賣屋而無基地之使用外，均應推斷土地承買
    人默許房屋承買人繼續使用土地，最高法院四十八年台上字第一四五七號著有判
    例；又其再因轉讓而承受土地所有權之人，應有民法第四百二十五條規定之適用
    ，即土地所有權之承受人對房屋所有人仍繼續其原來之法律關係。本件系爭房屋
    及土地原均屬黃四季、余福來、余天來所共有，嗣余福來、余天來僅將其房屋應
    有部分出售與被上訴人庚○○、辛○○、己○○之被繼承人廖立言、廖炎灶，上
    訴人向被上訴人丁○○及余福來、余天來購買系爭土地時，被上訴人丁○○為系
    爭房屋及土地之共有人，被上訴人丁○○僅出售系爭土地，業如前述，而上開買
    賣並無特別情事，足以解釋為當事人之真意，限於買賣房屋而無基地之使用，則
    被上訴人乙○○○、丁○○、丙○、庚○○、辛○○、己○○所共有系爭房屋仍
    得繼續使用該房屋之基地即系爭土地，被上訴人乙○○○、丁○○、丙○、庚○
    ○、辛○○、己○○並非無權占有系爭土地等情，已為另案本院八十一年度上字
    第一五０四號及最高法院八十三年度台上字第九一號民事確定判決所確定之事實
    （見原審卷(一)二九至四二頁）。雖被上訴人乙○○○、丁○○、丙○、庚○○、
    辛○○、己○○所共有系爭房屋使用上訴人所有系爭土地應支付相當之代價，其
    法律關係之性質應屬租賃，惟其租金數額，上訴人與被上訴人乙○○○、丁○○
    、庚○○、辛○○既均自認未經彼等間協調決定（見本院卷九四頁），亦未經訴
    請法院裁判確定（參照最高法院七十三年五月八日第五次會議決議），殊非上訴
    人所得片面決定依系爭土地申報地價年息百分之十計算。系爭租金數額既迄未確
    定，則被上訴人乙○○○、丁○○、丙○、庚○○、辛○○、己○○自無從憑以
    給付租金，即無遲延給付租金可言，從而上訴人以其片面所決定租金數額催告被
    上訴人乙○○○、丁○○、丙○、庚○○、辛○○、己○○給付租金，應不發生
    催告之效力，是上訴人進而以被上訴人乙○○○、丁○○、丙○、庚○○、辛○
    ○、己○○逾期未付上開租金為由，終止該租賃，亦不生終止之效力，其租賃關
    係仍繼續存在。
  (二)被上訴人乙○○○、丁○○、丙○、庚○○、辛○○、己○○所共有系爭房屋占
    有系爭土地既有正當權源，自非屬無權占有，而被上訴人甲○○係向被上訴人辛
    ○○借用系爭二號房屋居住，亦非屬無權占有系爭土地，均不構成侵權行為，則
    上訴人依民法第七百六十七條之規定及侵權行為之法則，請求被上訴人甲○○應
    自系爭土地及系爭二號房屋遷出；被上訴人乙○○○、丁○○、丙○、庚○○、
    辛○○、己○○應將系爭房屋拆除；被上訴人乙○○○、丁○○、丙○、庚○○
    、辛○○、己○○應自八十七年七月一日起，至拆除系爭房屋之日止，按年連帶
    給付依系爭土地當期申報地價年息百分之十計算之損害金，均屬不應准許。
四、被上訴人乙○○○、丁○○、丙○、庚○○、辛○○、己○○所共有系爭房屋使
    用上訴人所有系爭土地既屬租賃關係，自有給付租金之義務，則上訴人請求被上
    訴人乙○○○、丁○○、丙○、庚○○、辛○○、己○○給付自八十二年六月十
    一日起至八十七年六月十日止所積欠之租金，應屬有據。惟其租金數額既未經上
    訴人與被上訴人乙○○○、丁○○、丙○、庚○○、辛○○、己○○間協調決定
    ，本院自得以裁判確定之（參照最高法院七十三年五月八日第五次會議決議）。
    按基地租金，依土地法第一百零五條準用同法第九十七條規定，以不超過該土地
    申報價額年息百分之十為限；而該條所謂土地價額，依同法施行法第二十五條規
    定，係指法定地價；又所謂法定地價，依土地法第一百四十八條規定，係指土地
    所有人依該法規定所申報之地價而言。查系爭土地於八十年七月一日、八十三年
    七月一日及八十六年七月一日每平方公尺之公告地價依序為三千六百元、三千六
    百元及四千四百元，有土地地價表可稽（見原審卷(一)六一頁），因上訴人未於法
    定期間申報地價，依平均地權條例第十六條規定，以公告地價百分之八十為其申
    報地價，即系爭土地於上開期間之申報地價依序為二千八百八十元、二千八百八
    十元及三千五百二十元，爰斟酌系爭土地位於台北縣樹林市，系爭房屋係於日據
    時期所建造之土角造平房，為住家使用等一切情狀，認應按系爭土地之申報總價
    額年息百分之五計算租金為適當。是依上開標準計算，被上訴人乙○○○、丁○
    ○、丙○、庚○○、辛○○、己○○自八十二年六月十一日起，至八十七年六月
    十日止，計積欠租金二十三萬七千零十四元，按彼等就系爭房屋所有權應有部分
    計算，被上訴人乙○○○、丁○○、丙○連帶積欠租金十一萬八千五百零七元，
    被上訴人庚○○、辛○○各積欠租金二萬九千六百二十七元，被上訴人己○○積
    欠租金五萬九千二百五十三元，則上訴人依租賃關係，請求被上訴人乙○○○、
    丁○○、丙○應連帶給付十一萬八千五百零七元；被上訴人庚○○、辛○○應各
    給付二萬九千六百二十七元；被上訴人己○○應給付五萬九千二百五十三元部分
    ，自屬應予准許；至超過上開部分上訴人之租金及法定遲延利息請求（按：法定
    遲延利息不應准許之理由業如前述），即屬不應准許。
五、原審就前開應予准許部分，所為上訴人敗訴之判決，自有未合，上訴論旨指摘原
    判決此部分不當，求予廢棄改判，為有理由；就前開不應准許部分，所為上訴人
    敗訴之判決，所持理由雖與本院不同，但其結果並無二致，仍應維持，上訴論旨
    仍執前詞指摘原判決此部分不當，求予廢棄改判，應認為無理由。
六、至兩造其餘攻擊或防禦方法及未經援用之証據，經本院斟酌後，認為均不足以影
    響本判決之結果，自無逐一詳予論駁之必要，併此敘明。
據上論結，本件上訴為一部有理由，一部應為無理由，依民事訴訟法第四百五十條、
第四百四十九條第二項、第七十九條但書、第八十五條第一項但書、第二項、第四百
六十三條、第三百八十五條第一項前段，判決如主文。
中      華      民      國    八十九    年      六      月      九      日
                                民事第十三庭
                                    審判長法  官  林  鄉  誠
                                          法  官  謝  碧  莉
                                          法  官  陳  駿  璧
右正本係照原本作成。
被上訴人不得上訴。
上訴人如不服本判決，應於收受送達後二十日內向本院提出上訴書狀，其未表明上訴
理由者，應於提出上訴後二十日內向本院補提理由書狀（均須按他造當事人之人數附
繕本）上訴時應提出委任律師或具有律師資格之人之委任狀；委任有律師資格者，另
應附具律師及格證書及釋明委任人與受任人有民事訴訟法第四百六十六條之一第一項
但書或第二項（詳附註）所定關係之釋明文書影本。
中      華      民      國    八十九    年      六      月      十三    日
                                          書記官  鄭  淑  昀
附註：
民事訴訟法第四百六十六條之一（第一項、第二項）：
對於第二審判決上訴，上訴人應委任律師為訴訟代理人。但上訴人或其法定代理人具
有律師資格者，不在此限。
上訴人之配偶、三親等內之血親、二親等內之姻親，或上訴人為法人、中央或地方機
關時，其所屬專任人員具有律師資格並經法院認為適當者，亦得為第三審訴訟代理人
。


司法院資訊處製作；財團法人民間司法改革基金會備份。
